【裁判字號】    99,台上,8274
【裁判日期】    991231
【裁判案由】    貪污
【裁判全文】
最高法院刑事判決            九十九年度台上字第八二七四號
上  訴  人  台灣高等法院台中分院檢察署檢察官
上  訴  人
即  被  告  黃清吉
選任辯護人  林春榮律師
            林錦隆律師
被      告  蘇樹和
上列上訴人等因被告等貪污案件，不服台灣高等法院台中分院中
華民國九十八年九月三日第二審判決（九十八年度上訴字第九０
八號，起訴案號：台灣彰化地方法院檢察署九十五年度偵字第一
一０九三號、九十六年度偵字第二八九三號），提起上訴，本院
判決如下：
    主  文
原判決關於黃清吉、蘇樹和部分均撤銷，發回台灣高等法院台中
分院。
    理  由
本件原判決撤銷第一審關於上訴人即被告黃清吉、被告蘇樹和部
分之科刑判決，改判仍適用修正前刑法牽連犯、連續犯等規定，
從一重論處黃清吉連續依據法令從事公務之人員，利用職務上之
機會詐取財物罪刑，另以不能證明蘇樹和犯罪而為無罪之諭知。
固非無見。
惟查：(一)審理事實之法院對於被告有利及不利之證據，應一律注
意，詳為調查，綜合全案證據資料，本於經驗法則以定其取捨，
並將取捨證據及得心證之理由於判決內詳為說明。故證據雖已調
查，而尚有其他部分並未調查，仍難遽為被告有利或不利之認定
。原判決認蘇樹和並無公訴意旨所指與黃清吉共同利用職務上之
機會詐取財物、行使公務員登載不實文書及填製不實會計憑證等
罪嫌，固於理由內說明黃清吉未如實告知交易之真實狀況，所交
付之統一發票或單據形式上又符合支出憑證處理要點之規定，蘇
樹和於製作黏貼憑證用紙時，對於消費內容是否明知不實即非無
疑等語（原判決理由丙、三）。然查，公訴意旨以蘇樹和自民國
八十一年間起在彰化縣員林鎮民代表會擔任組員，負責會計、主
計、議事及採購業務，於九十二年賴坤甲退休後，接任祕書一職
，負責襄助主席所有代表會之行政業務，為代表會業務費之經辦
人員。蘇樹和行為時，支出憑證處理要點第四條第一項、第五條
、第六條第一項分別規定「各機關支付款項，應取得收據、統一
發票或相關書據」；「收據除本要點另有規定者外，應記明下列
事項：(一)受領事由。(二)實收數額。(三)支付機關名稱。(四)受領人之
姓名或名稱、地址暨國民身分證或營利事業統一編號。受領人如
為機關或本機關人員，得免記其地址及其統一編號。(五)受領年月
日」；「統一發票應記明下列事項：(一)營業人之名稱、地址及其
營利事業統一編號。(二)採購名稱及數量。(三)單價及總價。(四)開立
統一發票日期。(五)買受機關名稱。」資為作業之準據。而原判決
事實欄附表一〔九十一年度〕〔九十二年度編號1.3.4.6.7.
〕〔九十三年度〕、附表二〔九十二年度編號3.5.6.7.〕〔九
十三年度編號1.2.3.7.8.〕〔九十四年度編號1.2.3.〕
部分，均記載「無實際消費」之旨，似認定黃清吉並無此部分消
費之事實。而蘇樹和於法務部調查局中部地區機動工作組陳稱「
……我知道『候時機活海鮮餐廳』自行請款時都是使用統一發票
，但主席拿回來的有些卻是收據，惟我們也不便提出質疑」云云
（偵字第二八九三號卷第四十二頁），如果無訛，蘇樹和似已明
知黃清吉非持該餐廳填作之統一發票為請款之憑證。再稽之卷內
資料，蘇樹和所經辦黃清吉請領之款項，其中原判決附表一〔九
十二年度編號1.〕、附表二〔九十二年度編號5.〕部分，
均無開立日期之記載（支出憑證暨收款人資料卷第八十五頁；他
字第七二一號卷第八十四頁、第八十五頁），亦與上揭憑證之要
件不合。則黃清吉究竟如何取得上揭資料？蘇樹和對此明顯與規
定不合之收據，何以仍製作黏貼憑證而予以核銷？均攸關蘇樹和
與黃清吉之間有無犯意聯絡之認定，自有究明必要。原判決疏於
詳查，復置上揭不利蘇樹和之資料於未論，逕為有利蘇樹和之認
定，並認被告等之間並無正犯之關係，自有證據調查未盡及理由
不備之違法。(二)有罪之判決書事實欄為適用法令之依據，應將法
院依職權認定與犯罪構成要件有關之事項，詳記於事實欄，然後
於理由內逐一說明其憑以認定之證據，使事實及理由兩相一致，
方為合法。原判決事實欄三認定黃清吉於原判決附表二所示九十
一年度編號2.、九十二年度編號1.2.4.5.、九十三年度編號
3.8.、九十四年度編號1.2.3.之候時機餐廳、海中鮮餐
廳、大裕鮮花店、一心鮮花店、十全茶行、華國花卉行等商號統
一發票或免用統一發票收據，均非因公務消費，連同基於幫助詐
欺犯意之楊淑芳所提供個人前往如原判決附表二所示九十三年度
編號4.5.6.所示消費取得之統一發票，亦未在如原判決附表二所
示九十一年度編號1.、九十二年度編號3.4.5.6.7.、九
十三年度編號1.2.7.、九十四年度編號1.2.之時間，前
往候時機餐廳進行各該單據所示金額之實際消費，仍持以核銷支
領主席特別費新台幣（下同）二十九萬零三百三十元等情，如果
無訛，似未認定黃清吉有以原判決附表二所示九十二年度編號7.
之一心鮮花店收據不實支領該年度主席特別費之犯行。惟原判
決理由甲、貳、二(一)卻謂如原判決附表二所示之發票、免用統一
發票收據或一般收據均係未有實際交易或非因公務支出等語。原
判決事實之認定與理由之說明不相符合，自非適法。(三)貪污治罪
條例第十條第一項規定：「犯第四條至第六條之罪者，其所得財
物，應予追繳，並依其情節分別沒收或發還被害人。」依上開規
定，應予追繳、追徵或供抵償之財物，究應沒收或發還，應視其
情節而異。有被害人者，應發還被害人，例如竊取、侵占之公有
財物或利用職務上機會詐取之財物，應發還被害人，不得沒收；
必無被害人時，例如收受之賄賂，始得追繳沒收。原判決事實欄
認定黃清吉利用綜理員林鎮民代表會之職權，基於意圖為自己不
法所有之概括犯意，明知其於原判決附表一所示之時間，於原判
決附表一所示之商號消費或與鎮務無關，或並未實際前往消費，
仍以該等單據黏貼於「員林鎮公所黏貼憑證用紙」上之方法，非
法核銷未消費之採購或本應由黃清吉個人應自行支付之餐費或採
購，詐得公有財物五十三萬九千六百五十五元；於原判決附表二
所示九十一年度編號2.、九十二年度編號1.2.4.5.、九十三
年度編號3.8.、九十四年度編號1.2.3.之候時機餐廳、
海中鮮餐廳、大裕鮮花店、一心鮮花店、十全茶行、華國花卉行
等商號統一發票或免用統一發票收據，均非因公務消費，連同基
於幫助詐欺犯意之楊淑芳所提供個人前往如原判決附表二所示九
十三年度編號4.5.6.所示消費取得之統一發票，亦未在如原判決
附表二所示九十一年度編號1.、九十二年度編號3.4.5.6.
7.、九十三年度編號1.2.7.、九十四年度編號1.2.之
時間，前往候時機餐廳進行各該單據所示金額之實際消費，仍持
之並以同上方法核銷支領主席特別費二十九萬零三百三十元，足
以生損害於公款核銷之正確性等情，則黃清吉詐取財物犯行之被
害人究為何人？攸關黃清吉已自動繳交所得之利益八十二萬九千
九百八十五元，應發還被害人或沒收之判斷，原判決未予釐清，
逕為沒收之諭知，自有適用法則不當與證據調查職責未盡之違法
。檢察官及黃清吉均不服原判決而提起上訴，非無理由，應認原
判決關於黃清吉、蘇樹和部分均有撤銷發回更審之原因。至原判
決就黃清吉不另為無罪諭知部分，本乎審判不可分之原則，併予
發回。
據上論結，應依刑事訴訟法第三百九十七條、第四百零一條，判
決如主文。
中    華    民    國  九十九  年   十二   月  三十一  日
                      最高法院刑事第十一庭
                          審判長法官  黃  一  鑫  
                                法官  張  春  福  
                                法官  林  勤  純  
                                法官  陳  國  文  
                                法官  宋  明  中  
本件正本證明與原本無異
                                      書  記  官  
中    華    民    國  一○○  年    一    月    十    日
                                                      K

司法院資訊處製作；財團法人民間司法改革基金會備份。
